臺灣臺北地方法院刑事判決　　　　　　　 94年度易字第674號
公　訴　人　臺灣臺北地方法院檢察署檢察官
被　　　告　丙○
　　　　　　乙○○
上列被告因恐嚇等案件，經檢察官提起公訴（93年度偵字第1362
9號），本院判決如下：
    主  文
丙○以加害生命之事，恐嚇他人致生危害於安全，處拘役參拾日
，如易科罰金以參佰元折算壹日。
丙○被訴毀損部分無罪。
乙○○意圖為自己不法之利益，而竊占他人之不動產，處有期徒
刑伍月，如易科罰金以參佰元折算壹日。
    事  實
一、丙○與甲○○間為再婚夫妻關係，屬家庭暴力防治法第3 條
    第1 款之家庭成員關係。丙○於民國92年11月18日11時許，
    在臺北市大安區○○○路○段82號11樓之5住處，因家中瑣事
    爭執，丙○竟基於恐嚇犯意，手持刀並出言恫稱：伊全身都
    是病，殺死甲○○很值得等語，使甲○○心生畏佈，致生危
    害於安全。
二、乙○○為丙○之子，明知其並未設籍並居住在上揭甲○○所
    有之臺北市大安區○○○路○段82號11樓之5處房屋，且上揭
    房屋業經甲○○於93年3 月12日因買賣而過戶登記予許書賓
    ，而其父丙○因遵守本院93年度家護字第57號之裁定，已於
    93年4 月26日遷出上址，其並無占用、管領上揭房屋之權限
    ，惟竟意圖為自己所稱其與甲○○有債務關係，欲藉由阻礙
    甲○○交屋予許書賓，促甲○○清償債務之不法利益，而基
    於竊占犯意，於93年4 月26日丙○遷出後，隨即陸續利用不
    知情而在臺北地區無處可住之已成年之陳仲雄及其他多名真
    實姓名年籍不詳之人士，同意供上址為陳仲雄等人無償居住
    占用，並約定若甲○○等人前來交屋，陳仲雄等人則需即刻
    通報乙○○前來處理，陳仲雄亦可由甲○○所清償之債務中
    獲取報酬等，因之甲○○、許書賓即無從排除上揭人士之占
    有以為交屋。直至93年6 月29日，甲○○為乙○○給付新臺
    幣（下同）30萬元予陳仲雄，陳仲雄始答應離去，而甲○○
    則因遲延交屋而應給付30萬元違約金予許書賓。
三、案經甲○○訴由臺北市政府警察局大安分局報請臺灣臺北地
    方法院檢察署檢察官偵查起訴。
    理  由
壹、有罪部分
一、被告丙○恐嚇危害安全部分
  (一)訊據被告丙○否認有前揭恐嚇犯行，辯稱：92年11月26日早
    上，伊在廚房吧台上手拿水果刀切柳丁，告訴人甲○○起床
    後在找尋血壓計，因找不到而埋怨，伊即幫忙找，找到後又
    因無使用說明書，而大聲斥責伊東西亂放，伊當時仍在距離
    告訴人約2 公尺遠處手持水果刀切柳丁，向告訴人告誡不能
    這樣對伊大聲吼叫，不然以後伊也會如此對告訴人，告訴人
    即自知理虧而離開。伊多年老友訂於92年12月26日來臺探視
    ，乃於同年月25日晚上要求告訴人翌日偕往中正機場迎接並
    招待，告訴人即藉此要求伊因前述事件出具切結書，伊一時
    錯愕，但未避免再起爭執，即書寫原意為對告訴人大聲講話
    ，使告訴人不悅等語，惟告訴人卻堅持修改為：「持刀警告
    內人，致使其受驚」等語，斯時基於夫妻情分，在勉為其難
    情況下照寫，並倒填日期為事件起因之11月26日等語。
  (二)經查，前揭被告丙○恐嚇之事實，業據告訴人甲○○於本案
    偵查中及臺灣高等法院93年度家護抗字第115 號保護令事件
    於93年6月8日調查時陳稱：被告丙○在92年11月間，在復興
    南路家中拿刀說他全身都是病，殺死告訴人很值得，當時被
    告丙○沒有在切水果，且伊也未跟丙○在吵架，是伊找被告
    丙○拿量血壓之說明書，被告丙○就不高興，所提出之切結
    書是伊要求被告丙○寫的，伊當時有被嚇到等語（見93年度
    偵字第13629 號第61、80、96頁、93年度他字第2599號卷第
    24頁、93年度偵字第19631號第226頁），而此發生於92年11
    月18日11時許，亦經告訴人陳明在卷（見93年度他字第2599
    號卷第33頁），並有被告丙○自承親自書立、其上記載：「
    ……日前因情緒不穩定，持刀警告內人，致使其受驚……立
    字人：丙○親書92.11.26 。」之切結書1份在卷可憑（見93
    年度偵字第13629 號第42頁），被告雖辯稱是因當時正好有
    友人來訪，且基於夫妻情誼，才依告訴人之意出具此切結書
    云云，惟被告丙○陳稱其是大學畢業，曾任國防部人力司處
    長（見93年度偵字第13629號第4頁），依其智識程度，怎可
    能對於虛無之事書立切結書，況被告丙○就其所辯稱之非常
    態事實，亦無法舉證以實其說，是其辯解，尚難採信，其前
    開恐嚇犯行，堪以認定。
二、被告乙○○竊占部分
  (一)被告乙○○矢口否認有何前開竊占犯行，並辯稱：伊沒有叫
    人去強占臺北市大安區○○○路○段82號11樓之5房屋（下稱
    系爭房屋），93年5 月20日伊向警局報失竊，警員到系爭房
    屋叫了半小時，是一位「陳勝雄」來開門，這時許書賓才趕
    來要交屋，伊說要交屋時再通知許書賓，許書賓就回去了，
    伊便積極進行房屋假扣押動作，93年6 月29日伊並沒有到系
    爭房屋，而陳仲雄是伊朋友介紹認識的，因從嘉義上來沒有
    地方住，只於同年4月4日在系爭房屋住一晚就回去了，伊不
    知陳仲雄有向告訴人拿錢等語。
  (二)經查：
  1.告訴人於84年12月29日與被告丙○、案外人周仲凌簽立購屋
    協議書，約定告訴人與被告丙○共同住進系爭房屋，且系爭
    房屋為告訴人的特有財產等情，有「建立購屋協議書」1 份
    附卷可佐（見93年度偵字第13629號第112頁）。又告訴人於
    85年1月26日登記為系爭房屋之所有權人，93年2月20日與許
    書賓就系爭房屋簽立買賣契約，將系爭房屋出賣予許書賓，
    93年3月12日辦妥系爭房屋所有權移轉登記，並約定93年4月
    21日前交屋之情，亦分別有建物所有權狀、房屋買賣契約書
    及建物登記謄本各1 份在卷可證（分別見93年度他字第2599
    號卷第15頁、93年度偵字第19631 號第180至186頁、93年度
    偵字第13629 號第165、166頁）。再者，告訴人以被告丙○
    對伊實施家庭暴力行為，向本院聲請核發保護令，經本院於
    93年4 月19日以93年度家護字第57號裁定，令被告丙○應在
    93年4月26日下午5時前遷出系爭房屋等，有該裁定附卷足憑
    （見93年度偵字第13629 號第64至68頁），而被告丙○亦於
    93年4 月26日遷出系爭房屋，並委由被告乙○○將系爭房屋
    之鑰匙於同年5 月12日轉交告訴人，但該鑰匙並非系爭房屋
    之鑰匙乙情，亦經告訴人供明在卷及有證明書1 份附卷可查
    （分別見93年度他字第1278號第8、20頁、93年度偵字第196
    31號第144 頁），堪認為真實。又被告乙○○於本院審理時
    供承自70年起其戶籍一直都設在臺北市○○○路之房子，也
    每天都住在此，93年3 月那段期間，被告丙○希望伊偶而住
    在系爭房屋陪被告丙○等語（見本院卷94年9月8日審判筆錄
    第4頁）。
  2.告訴人於偵查中指訴：93年4 月26日因為核發保護令，被告
    二人必須離開系爭房屋，被告乙○○就帶了一些朋友住在系
    爭房屋，不讓伊進去，亦不開門，所交付的鑰匙是假的等語
    明確（見93年度偵字第13629 號第78、79頁），並有告訴人
    於當日向臺北市政府警察局大安分局報案紀錄表附卷可考（
    見同上偵卷第162頁）。
  3.證人陳仲雄於檢察官偵查時具結證稱：陳宜春於93年4月4日
    介紹伊認識被告乙○○，當時伊在臺北沒有住處，被告乙○
    ○就安排伊住在系爭房屋，6月份時住了2天，門外有噴漆，
    伊問怎麼回事，被告乙○○說系爭房屋是他父親所有，被他
    後母偷賣，因與後母有債權糾紛，所以叫伊幫他管理房子，
    如果後母來，叫伊打電話給他，以免房子被後母占去，且若
    能順利從許書賓交付的尾款中拿到應得的錢，就給伊1 百萬
    元，但與被告乙○○間無債權債務關係，伊住在系爭房屋期
    間，還有2名乙○○的朋友住在此，伊問該2人何以到此居住
    ，該2 人說是乙○○叫他們來住的。而許書賓為了順利交屋
    ，建議告訴人先給伊30萬元，伊因一直聯絡不到乙○○，就
    拿了30萬元，伊覺得已盡聯絡之責，卷附之93年6 月29日協
    議書，即是當天簽收30萬元所書立等語綦詳（見93年度偵字
    第19631號第208、209頁），且於94年3月28日檢察官偵查時
    與被告乙○○對質，仍維持前開證詞（見同上偵卷第228 頁
    ），並有陳仲雄於93年6月29日所出具之收據1紙在卷可憑（
    見同上偵卷第112 頁），而證人陳仲雄與被告乙○○及告訴
    人間並無仇怨，其上開證言當可採信。
  4.證人許書賓於檢察官偵查時具結證述：93年6 月29日是因告
    訴人說要交屋，就到現場，之前占用系爭房屋之人說周家人
    積欠1百萬元，當天達成協議給30萬元就搬，在達成協定後2
    、3 天就搬走。在此之前一個月左右，告訴人通知伊交屋，
    到現場發現有人占用系爭房屋，占用之人聲稱周家人欠錢，
    伊說伊是屋主要交屋，占用之人說不行要打電話叫屋主來，
    告訴人就報警，被告乙○○後來也到場等語（見93年度偵字
    第19631 號第128至130頁）；以及證人張秀齡於檢察官偵查
    時具結證述：93年4、5月左右，伊陪告訴人去看房子，裡面
    有住人，告訴人一進去，門就被關上，告訴人事後說裡面之
    人「鄭立偉」當時有打電話叫周家人過來，後來伊也確實有
    在樓下看到被告乙○○到場，93年6 月29日伊陪告訴人到系
    爭房屋，到時裡面有5、6人，許書賓寫收據並簽發票據，由
    陳仲雄簽收，伊當場看見陳仲雄持有1 張告訴人出具給周家
    之借據影本，金額是1百萬，陳仲雄說法是向周家要到1百萬
    後，就將此30萬元退還告訴人等語（見93年度偵字第19631
    號第129、130頁），則93年4、5月間，當告訴人到系爭房屋
    後，被告乙○○就會到現場，足見占用系爭房屋之人與被告
    乙○○有關，而93年6 月29日被告乙○○未到現場，係因證
    人陳仲雄聯絡不到被告乙○○，業經證人陳仲雄證述如前，
    且占用之人固陳稱係因周家人欠債才占有系爭房屋，然若非
    被告乙○○將系爭房屋之鑰匙交付前述占用之人，該等人如
    何能夠進入系爭房屋，堪認上開期間占用系爭房屋之人係受
    被告乙○○之指示而為。
  5.又被告乙○○分別於93年3 月22日、93年6月3日，以其所宣
    稱告訴人積欠250 萬元等之債務，聲請就告訴人對許書賓之
    買賣房屋價金請求權進行假扣押程序，並經執行在案，此有
    臺灣板橋地方法院執行命令2份在卷可查（見93年度偵字第
    19631號卷第88、93頁）。再者，告訴人遲至93年6月30日始
    完成交屋，而應給付30萬元之違約金予許書賓之情，亦經證
    人許書賓陳明在卷（見同上偵卷第211頁），復有93年7月6
    日告訴人與許書賓所簽署之補充協議書附卷可稽（見同上偵
    卷第108、109頁）。
  6.綜上所述，系爭房屋已於93年2月間出賣予許書賓，同年3月
    12日移轉登記為許書賓所有，並約定同年4 月21日交屋，而
    被告丙○已於同年4 月26日遷出系爭房屋，自斯時起被告乙
    ○○已無以陪同被告丙○為由，而得使用系爭房屋之權限，
    縱使其辯稱告訴人積欠250 萬元，然被告乙○○亦已依法聲
    請法院假扣押，其債權可依法定程序獲得保全，殊無占用系
    爭房屋之權限，其利用不知情之陳仲雄等人占用系爭房屋，
    以排除告訴人及所有權人許書賓占有系爭房屋，是其竊占犯
    行事證明確，應予依法論科。
三、是核被告丙○所為，係犯刑法第305 條之以加害生命之事恐
    嚇他人之恐嚇危害安全罪，被告乙○○所為，係犯同法第32
    0條第2 項、第1項之竊占罪。被告乙○○利用不知情之已成
    年之陳仲雄等人占有系爭房屋，為間接正犯。又被告丙○92
    年11月18日恐嚇之內容如犯罪事實欄所載，起訴書僅記載：
    「要殺死甲○○等語」，容有未洽。爰審酌被告二人均無前
    科之素行，有臺灣高等法院被告前科紀錄表附卷可稽，被告
    丙○因細故即對其妻即告訴人出言恐嚇，但已七十幾歲之高
    齡，被告乙○○因系爭房屋與告訴人之糾紛，為達阻擾告訴
    人交屋而利用他人占屋之犯罪目的，但出於為其父即被告丙
    ○處理事情之想法，及被告二人犯後否認犯行之態度，對告
    訴人因此所造成之損害，及其等之犯罪手段等一切情狀，分
    別量處如主文所示之刑，並均諭知易科罰金之折算標準，以
    示懲儆。
貳、無罪部分
一、公訴意旨略以：被告丙○明知於婚後之84年12月29日，已與
    告訴人甲○○簽訂「建立購屋協議書」一紙，同意將門牌號
    碼為臺北市大安區○○○路○段82號11樓之5之房屋，認屬告
    訴人甲○○之特有財產，該屋亦登記予告訴人甲○○名下，
    且系爭房屋業經告訴人甲○○於93年3月12日因買賣而過戶
    登記予許書賓等情，惟為阻攔告訴人甲○○交屋予許書賓，
    竟基於毀棄他人門鎖之犯意，先後於93年3 月19日前某日、
    同年3 月25日前某日，接續雇用不知情之鎖匠，將上揭房屋
    之大門內道門鎖、外道門鎖加以毀棄，更換新鎖，以防告訴
    人甲○○入內行交屋事宜，因認被告丙○涉犯刑法第354 條
    之毀損罪嫌。
二、公訴人認被告丙○涉有上開毀損犯行，係以被告丙○自承有
    於前揭時間更換門鎖，及告訴人之指述為論據，訊據被告丙
    ○固坦承有更換前揭門鎖，但堅詞否認有何毀損犯行，辯稱
    ：系爭房屋是在與告訴人婚姻關係存續中以總價1千2百80萬
    元所購入，伊出資8 百萬元，該房屋依法應屬夫妻之共有財
    產，伊有處分權，而「建立購書協議書」上記載「特有財產
    」，伊理解為「共有財產」，且伊自85年起即設籍於系爭房
    屋，而告訴人竟未經伊同意，擅自出售系爭房屋，且於93年
    3 月11日由不明人士持鑰匙至住處搬運家具物品，詢問為何
    有此鑰匙，答係告訴人所交付，為保自身安全才更換門鎖情
    非得已，且伊認為在系爭房屋點交前，仍有居住之權利，身
    為戶長自有更換門鎖之權等語。
三、按關於財產犯罪，其被害人之範圍，固不以所有人為限，即
    對於該財產有事實上管領力之人，亦不失為犯罪之直接被害
    人。惟此仍須視其犯罪之性質而定，非可一概而論。關於毀
    損性質之財產犯罪，例如毀損罪及部分背信罪，係以滅失或
    減少財產之價值為其侵害內容，所保護者乃財物之用益價值
    及交換價值，對應言之，在於保護財物之用益權及處分權，
    故，凡對於財物享有用益、處分之權責，例如所有人、承租
    人、借用人等，均得為毀損罪之直接被害人。查告訴人於84
    年12月29日與被告丙○、案外人周仲凌簽立「建立購屋協議
    書」，約定告訴人與被告丙○共同住進系爭房屋，被告丙○
    每月交付告訴人5 萬元，作為貸款及生活費之用，且系爭房
    屋之水電、瓦斯、電話及管理費均由被告丙○支付，並約定
    系爭房屋為告訴人的特有財產等情，有該「建立購屋協議書
    」1份附卷可佐（見93年度偵字第13629 號第112頁）。且被
    告丙○為減輕貸款利息負擔，於86年11月至87年6 月間，已
    清償上述系爭房屋貸款本金共計151 萬元之情，業據被告丙
    ○供明在卷（見93年度偵字第19631 號卷第62頁），復有存
    款單、電匯回條及繳款交易明細在卷可憑（見同上偵卷第5
    、6頁）。又被告丙○於85年1月20日起設籍於系爭房屋，並
    擔任戶長，至93年4 月26日始因保護令之緣故遷出系爭房屋
    之情，詳如前所述，並有戶口名簿影本1 份在卷可參（見本
    院卷第41頁）。再者，告訴人雖於93年2 月間將系爭房屋出
    賣予許書賓，93年3月12日辦理移轉登記完竣，然約定93年4
    月21日才交屋，則在交屋之前原所有權人對於系爭房屋仍有
    用益之權限。況且，被告丙○於93年3 月間，是將大門之內
    道及外道之舊門鎖，分次更換新的門鎖，並非僅是將舊的門
    鎖加以毀棄。是據上所陳，系爭房屋雖約定為告訴人的特有
    財產，然亦約定被告丙○與告訴人共同住進使用該房屋，亦
    即被告丙○對系爭房屋有用益之權，且繳納房屋貸款及管理
    費等費用，並擔任戶長，衡諸常情，自足使被告丙○認為其
    對系爭房屋亦有處分之權限，則在交付系爭房屋予買受人許
    書賓之前，被告丙○於更換系爭房屋門鎖時，難認其有毀棄
    他人門鎖之故意，尚與刑法第354 條之毀損罪規定不相符合
    ，是被告丙○辯稱其認為有更換門鎖之權限，洵堪採信。
四、綜上所述，被告丙○自無毀損犯行可言，公訴意旨認其93年
    3 月間更換門鎖之行為，是基於毀損之犯意而毀棄他人的門
    鎖，尚乏依據，自無從認定被告丙○有何毀損犯行，而應為
    無罪之諭知。
據上論斷，應依刑事訴訟法第299條第1項前段、第301條第1項，
刑法第305條、第320條第2項、第1項、第41條第1 項前段，罰金
罰鍰提高標準條例第1條前段、第2條，判決如主文。
本案經檢察官趙雪瑛到庭執行職務。
中　　華　　民　　國　　94　　年　　9 　　月　　29　　日
　　　　　　　　　刑事第五庭審判長法　官　黃程暉
                                  法　官　李宜娟
                                  法　官　賴秀蘭
以上正本證明與原本無異。
如不服本判決，應於判決送達後10日內，向本院提出上訴狀。
　　　　　　　　　　　　　　　　  書記官　陳惠娟
中　　華　　民　　國　　94　　年　　10 　 月　　5 　　日
附錄：本案論罪科刑法條全文
刑法第305條：
以加害生命、身體、自由、名譽、財產之事，恐嚇他人致生危害
於安全者，處2年以下有期徒刑、拘役或300元以下罰金。
刑法第320條：
意圖為自己或第三人不法之所有，而竊取他人之動產者，為竊盜
罪，處5年以下有期徒刑、拘役或500元以下罰金。
意圖為自己或第三人不法之利益，而竊佔他人之不動產者，依前
項之規定處斷。
前二項之未遂犯罰之。
